【裁判字號】    99,簡上,280
【裁判日期】    990531
【裁判案由】    竊盜
【裁判全文】
臺灣板橋地方法院刑事判決             99年度簡上字第280號
公  訴  人  臺灣板橋地方法院檢察署檢察官
上  訴  人  甲○○
即  被  告
輔  佐  人  乙○○
即被告之父
上列上訴人因竊盜案件，不服本院99年度簡字第735 號，中華民
國99年1 月29日第一審判決（起訴案號：99年度速偵字第214 號
）提起上訴，本院管轄之第二審合議庭判決如下：
    主  文
原判決撤銷。
甲○○竊盜，累犯，處拘役肆拾日，如易科罰金，以新臺幣壹仟
元折算壹日。
    事  實
一、甲○○有輕度智能障礙，前因竊盜案件，經臺灣臺北地方法
    院以96年度簡字第830 號刑事簡易判決判處有期徒刑三月，
    並由同一法院合議庭以96年度簡上字第180 號刑事判決駁回
    上訴確定，嗣再經上開法院以96年度聲減字第3003號裁定減
    為有期徒刑一月又十五日確定，後於民國96年11月16日易科
    罰金執行完畢。詎其仍不知悔改，復意圖為自己不法之所有
    ，於99年1 月5 日晚間10時30分許，至位於臺北縣板橋市○
    ○路191 號1 樓之全家便利超商內，徒手竊取店內貨架上所
    陳列販賣之急速充電器一組、國際牌三號充電電池四顆、四
    號充電電池二顆等物（價值共計為新臺幣1,376 元），並藏
    放於口袋內得手。嗣經該店店長丙○○當場發現後報警處理
    ，而悉上情，並扣得前揭所竊得之物品（均業經發還丙○○
    ）。
二、案經臺北縣政府警察局板橋分局報請臺灣板橋地方法院檢察
    署檢察官偵查起訴。
    理  由
一、證人丙○○於警詢中所為之證述及其所簽立表示指認具領扣
    案物品意思之贓物認領保管單，雖均係被告甲○○以外之人
    於審判外之言詞或書面陳述，然經本院於審判期日提示被告
    後，被告就證據能力方面並未聲明異議，且本院審酌證人丙
    ○○前與被告並無怨隙，僅係單純竊盜案件之被害人，應無
    虛構事實之動機，是其於案發後記憶猶新之際在警詢中所為
    之證述及所簽立之贓物認領保管單，可信度均屬甚高，如引
    用作為證據應屬適當，依刑事訴訟法第159 條之5 規定，即
    均有證據能力。
二、訊據被告固坦承於上開時、地將前揭物品置於口袋內，並未
    結帳之事實，惟矢口否認有竊盜之犯行，辯稱：當時係因欲
    繼續購物，手上拿不住，才將電池、充電器等物放在口袋內
    ，之後不小心忘記結帳，伊並無竊盜之意思云云。經查：
(一)被告於上開時、地確有將前述全家便利超商貨架上所陳列販
    售之急速充電器一組、國際牌三號充電電池四顆、四號充電
    電池二顆等物置於口袋內，並未至櫃檯結帳等事實，為被告
    所供承不諱，核與證人即被害人丙○○於警詢及本院審理中
    所為之證述大致相符，並有贓物認領保管單一紙、現場及扣
    案物品四幀附卷可稽，是此部分之事實堪以認定，合先敘明
    。
(二)一般人在尚未結帳前，理應將所選購之物品放置於手上或購
    物籃中讓店家可清楚察知，然被告竟將上開物品在尚未結帳
    前，即放置於隱蔽之口袋內，使店家無法發覺是否有尚未結
    帳之商品，實與常情迥異。雖被告辯稱當時係因手上放不下
    ，且還要選購其他物品，才先放在口袋內云云，然依扣案物
    品照片所示（參見99年度速偵字第214 號偵查卷第19頁）。
    被告所拿取之物品中，電池部分是兩顆一組包裝，加上充電
    器後，不過是四組物品，體積均不甚大，當時被告手上復未
    攜帶其他購物袋或皮包，為空手，理應雙手甚至單手即可拿
    取該等物品，應無其所稱手上放不下之問題；且一般便利商
    店內均有購物籃可取用，抑或被告可先行寄放在櫃檯處，實
    無因此冒瓜田李下之險而將未結帳商品放在口袋內之必要。
    況且依證人丙○○於本院審理中所證，被告並未選購其他物
    品（參見本院99年5 月18日審判筆錄第4 頁），亦無被告所
    辯因欲繼續購物，方將上開物品放在口袋內之情狀，足徵被
    告上開所辯，悖於常情，實難令人採信。是由被告無故將上
    開物品藏放於口袋內之動作可知，其動機十分可疑。
(三)再者，被告當時將上開物品放置於口袋內後，依證人丙○○
    於本院審理中所證，被告係經過飲料區後直接往門口出去，
    走到門邊，自動門都已經打開了要出去，證人丙○○才叫住
    被告，要被告到櫃檯付帳，被告先說沒有拿東西，證人丙○
    ○質疑被告將整排電池都拿走了還說沒有拿東西後，被告後
    來才從口袋內拿出上開物品（參見上開本院審判筆錄第3 、
    6 、7 頁）。雖被告於本院準備程序中稱其還在貨架處看東
    西時，證人丙○○叫伊，伊才走過去櫃檯等語（參見本院99
    年4 月14日準備程序筆錄第4 頁），但嗣於本院審理中亦自
    承確實係其快要走出去的時候，證人丙○○叫伊等語（參見
    上開本院審判筆錄第7 頁），可徵證人丙○○前揭所證，應
    屬實情，亦即被告將上開物品置放於口袋內後，並無結帳之
    意思，即欲離開該店甚明。
(四)被告雖辯稱其當時係忘記結帳云云，然查其先無端將上開物
    品藏放於口袋內此一隱蔽位置，使店家無法清楚知悉其是否
    有取走店內商品，動機已不單純，而離去當時經證人丙○○
    提醒要到櫃檯結帳時，竟先否認有拿東西，而非在恍然大悟
    之情形下，迅速將物品拿出結帳，嗣後在證人丙○○具體指
    出被告所拿取之物品後，方將物品自口袋內取出，此均足證
    被告顯非單純忘記結帳，而係欲趁店員不注意之際，偷偷將
    上開物品藏放在口袋內而竊取之，應無疑義。況被告前於警
    詢及偵查中亦均自白坦承其當時係欲偷來自己使用，而趁無
    人注意自貨架上竊取，並藏放在口袋裡面等情（參見上開偵
    查卷第7 、30頁），亦可佐證。據此，被告上開所辯，無非
    事後卸責之詞，均非足採，本案事證明確，被告犯行堪以認
    定。
三、論罪科刑部分：
(一)核被告所為，係犯刑法第320 條第1 項之竊盜罪。本件被告
    有輕度智能障礙或智能偏低乙節，固據其提出身心障礙手冊
    及國防醫學院三軍總醫院附設民眾診療處診斷證明書各一份
    為證。惟查被告前曾擔任保全工作，並曾於92年8 月間發現
    案外人郭慶文竊取工地鋼筋而報警查獲，有臺灣板橋地方法
    院92年度偵字第16545 號聲請簡易判決處刑書一份附卷可稽
    ，於本案中依證人丙○○審理中所證，在其攔下被告時，被
    告亦先辯稱沒有拿東西等語（參見上開本院審判筆錄第6 頁
    ），另參以被告尚知將竊得物品放於口袋及外套內加以掩飾
    ，可知被告確實知悉竊取他人財物乃係違法行為，當無疑義
    。又被告當時身上除前揭竊得物品外，另有其他同廠牌但非
    該店販售之電池，業據證人丙○○於本院審理中證述甚詳（
    參見上開本院審判筆錄第4 、6 頁），被告並自承其他電池
    是伊所購買等語（參見上開本院審判筆錄第10頁），亦可徵
    被告知悉購買電池需付費，並曾經在其他店內付錢購買電池
    ，其應具有為合法行為之控制能力甚明。是綜合上情觀之，
    顯然被告案發當時辨識其行為違法或依其辨識而行為之能力
    並未因其輕度智能障礙而缺乏或顯著降低，即無刑法第19條
    第1 、2 項減輕或免除其刑規定之適用，至為灼然。
(二)被告前因竊盜案件，經臺灣臺北地方法院以96年度簡字第
    830 號刑事簡易判決判處有期徒刑三月，並由同一法院合議
    庭以96年度簡上字第180 號駁回上訴確定，嗣再經上開法院
    以96年度聲減字第3003號裁定減為有期徒刑一月又十五日確
    定，後於96年11月16日易科罰金執行完畢乙節，有上開臺灣
    高等法院被告前案紀錄表一份在卷可按，其受有期徒刑執行
    完畢後五年內，故意再犯本件有期徒刑以上之罪，為累犯，
    應依刑法第47條第1 項之規定加重其刑。
(三)本院爰審酌被告前已有竊盜前科，業如上述，猶再犯本件竊
    盜犯行，足見其仍不知悔改，犯罪之動機係為貪圖不法利益
    ，犯罪之手段，所竊取之財物價值共計僅為新臺幣（下同）
    一千三百餘元（參見被害人丙○○於警詢中所述），且經追
    回失物，被害人之損失尚非重大，兼衡一般竊賊在遭被害人
    當場發現後，若僅花一、二千元之賠償金額即能使被害人能
    大事化小、小事化無而不報警，衡情在當時身上有足夠賠償
    金額之情形下，殊無不加以接受以避免訟累判刑之理；詎被
    告經被害人丙○○發現後，被害人原本僅詢問被告是否要付
    錢，尚無直接報警之意思，然當時身上有帶錢之被告，竟僅
    因其誤認收銀機螢幕出現之二千七百元金額為被害人欲向其
    索賠之金額，與其個人估計之一千餘元有所差距，即不願付
    款，而叫被害人報警（此部分可參見被告及證人丙○○於本
    院審理中所述），可徵被告就本案竊盜部分雖仍有足夠能力
    可辨識其行為違法及依其辨識而行為，惟其思維模式及反應
    能力，畢竟不及於一般人，暨被告犯罪後仍未完全坦承犯行
    之犯後態度等一切情狀，量處如主文所示之刑，並諭知易科
    罰金之折算標準，以資懲儆。
四、本件原審以被告事證明確，據以論罪科刑，固非無見，惟查
    被告有輕度智能障礙，且思維模式及反應能力確不及於一般
    常人乙節，業如前述，原審未及審酌於此而判處被告拘役五
    十九日，稍嫌過重，被告上訴意旨認原審量刑過重部分，即
    有理由，爰將原判決予以撤銷改判如主文第二項所示。
據上論斷，應依刑事訴訟法第455 條之1 第1 項、第3 項、第
369 條第1 項前段、第364 條、第299 條第1 項前段，刑法第
320 條第1 項、第47條第1 項、第41條第1 項前段，刑法施行法
第1 條之1 第1 項、第2 項前段，判決如主文。
本案經檢察官陳旭華到庭執行職務。
中    華    民    國    99    年    5     月    31    日
                    刑事第十庭  審判長法  官 李幼妃
                                      法  官 鄭凱文
                                      法  官 張紹省
以上正本證明與原本無異。
本件不得上訴。
                                      書記官 周雅玲
中    華    民    國    99    年    5     月    31    日
附錄本案論罪科刑法條全文：
中華民國刑法第320條第1項
意圖為自己或第三人不法之所有，而竊取他人之動產者，為竊盜
罪，處五年以下有期徒刑、拘役或五百元以下罰金。

司法院資訊處製作；財團法人民間司法改革基金會備份。
